臺灣高等法院臺中分院民事裁定　100年度家抗字第20號
抗　告　人　　寰辰資產管理股份有限公司
法定代理人　　劉文平
訴訟代理人
兼送達代收人　李祥銘
相　對　人　　陳墀鑣
　　　　　　　謝月娥
上列抗告人與相對人間請求宣告分別財產制事件對於中華民國10
0年3月9日臺灣彰化地方法院100年度家訴字第23號裁定，提起抗
告，本院裁定如下：
    主     文
抗告駁回
抗告費用由抗告人負擔。
    理     由
一、抗告意旨略以：
(一)爰抗告人與相對人陳墀鑣、謝月娥間宣告分別財產制事件，
    渥蒙貴院受理:惟貴院認定此係屬財產權涉訟，依民事訴訟
    法之規定，仍需補繳納裁判費14,335元。
(二)然夫妻財產制事件乃相對人間因婚姻關係，為增進家庭經濟
    穩固與婚姻生活之美滿而產生之管理制度，如僅因其字面上
    為『財產制』而認定屬財產權關係而涉訟，未免過於狹隘。
(三)首見民法第1010條之規範內容，其主要目的為避免夫妻之一
    方，於婚姻關係存續期間，因他方違背維繫、健全家庭完整
    之精神，而使婚姻雙方所共同建立之經濟制度有所損害，而
    規定夫妻之一方得向法院請求宣告分別財產制; 見其情形，
    如夫妻難於維持共同生活之理由也得向法院聲請。是夫妻財
    產制度之產生，並非著重財產上之理由，而係為了維持夫妻
    家庭婚姻之永續，避免造成婚姻危機而生之防止制度。並非
    僅僅財產上利益而有夫妻財產之規定。
(四)再觀民法第101l條之立法用意，乃係為避免債務人利用夫妻
    關係，進而鑽取法律漏洞 (例如：夫妻問之贈與行為)而使
    債權人方權益受有不利。此乃法律為保障債權人之權益而特
    別設立之規定，乃防範債務人不當行為而使債權人權益受損
    ，其性質自屬非財產權而涉訟，依民事訴訟法之規定應僅需
    支付裁判費新臺幣3,000元整; 況今原告即抗告人，依民法
    之規定請求法院宣告相對人間之夫妻財產制改為分別財產制
    ，抗告人訴之聲明並未請相對人需給付原告任何有關財產上
    之利益，然原審卻認定為財產權涉訟，實有所不當。
四、經查：
    抗告人抗辯其與相對人陳墀鑣等間宣告改用分別財產制事件
    係非財產訴訟，原審如僅因其字面上為『財產制』而認定屬
    財產權關係而涉訟，未免過於狹隘。惟查：
(一)按民法第1010條各款之立法理由及修正理由，民法規定夫妻
    財產制之目的，在增進家庭經濟之穩固與婚姻生活之美滿，
    若夫妻之一方管理財產之方法顯有不當致他方之原有財產受
    有損害，或有受損害之虞，經他方請求改善而不改善; 夫妻
    彼此因感情破裂致不能繼續維持家庭共同生活，彼此既不能
    相互信賴，自應准其改用分別財產制，俾夫妻各得保有其財
    產所有權、管理權及使用收益權，減少不必要之困擾；如一
    方將自己原有財產移轉為他人所有或任意浪費自己之原有財
    產等重大事由，將使財產制穩固家庭經濟之原旨徒有其名，
    甚至造成婚姻危機，爰此有夫妻之一方聲請改用分別財產制
    之規定，以保護雙方之財產權。由此益見，保護夫妻雙方之
    財產利益為此條文設計之初衷。
(二)次按民法第1011條之立法意旨，係為貫徹物權法定主義及保
    護交易安全，同時避免夫妻藉登記夫妻財產制之方式，逃避
    債權人之強制執行。另按91年6月26日修正民法第1030條之
    1第3項原規定「第1項請求權不得讓與或繼承，但已依契約
    承諾或已起訴者，不在此限」，將剩餘財產分配請求權定位
    為一身專屬性質之權利，嗣於96年5月23日修正時已刪除該
    項規定，其修正理由如下：「剩財產分配請求權雖依夫妻身
    分而產生，但其本質仍屬財產，並不具專屬性質，基於下列
    理由爰將第3項規定刪除：(1)若剩餘財產分配請求權為專屬
    權，則第1009條、1011條的規定將完全喪失意義，無法保障
    債權人之利益。(2)對有請求權人之繼承人不利。」故剩餘
    財產分配請求權已不再具有「一身專屬性」，而係屬財產權
    。觀諸上述意旨，民法1011條係保障財產權之制度規範甚明
    ，究此本件抗告人之聲請係屬財產權而涉訟，誠屬無誤（參
    見臺灣高等法院99年度家上字第55號、98年度家上字第283
    號裁定、臺灣高等法院臺南分院98年度家上字第17號裁定所
    引最高法院民事第一庭民國98年8月26日台民乙字第0980000
    105號函）。
五、縱上所述，抗告人請求相對人間之夫妻財產制改用分別財產
    制，經核係屬財產權而涉訟，洵屬有據，抗告人起訴僅繳納
    裁判費新臺幣（下同）3,000元，尚不足財產訴訟之應徵收
    裁判費14,335元，原審因而依民事訴訟法第249條第1項但書
    之規定命其補繳，經核於法並無不合。抗告論旨，猶執前詞
    ，指摘原判決不當，求予廢棄，不能認為有理由，應予駁回
    。
據上論結，本件抗告為無理由，依民事訴訟法第495條之1第1項
、第449條第1項、第582條之1第3項、第95條、第78條，裁定如
主文。
中    華    民    國   100    年    4     月    21    日
                民事第二庭    審判長法  官  邱森樟
                                    法  官  謝說容
                                    法  官  蔡秉宸
以上正本係照原本作成。
如不服本裁定應於裁定送達後10日內向本院提出抗告理由狀（須
按他造人數附具繕本），並繳納抗告裁判費新台幣1,000元。
                                    書記官  紀美鈺
中    華    民    國   100    年    4     月    22    日
                                                      Ａ